最高法院刑事判決　　　　　　　　　　　　　　　九十三年度台上字第四０四四號
　　上　訴　人　甲○○
右上訴人因偽造文書案件，不服台灣高等法院高雄分院中華民國九十年十月三十日第
二審判決（九十年度上訴字第一四六四號，起訴案號：台灣高雄地方法院檢察署八十
八年度偵字第一九六七七、一七四四四號），提起上訴，本院判決如左：
    主  文
原判決關於甲○○部分撤銷，發回台灣高等法院高雄分院。
    理  由
本件原判決撤銷第一審關於上訴人甲○○部分之判決，改判仍依牽連犯之例，從一重
論處上訴人連續行使偽造私文書，足以生損害於他人罪刑，固非無見。
惟查：(一)、按告訴人之告訴，係以使被告受刑事訴追為目的，是其陳述是否與事實相
符，仍應調查其他證據以資審認。卷查本件告訴人劉黃有金指訴上訴人於民國（下同
）八十八年五月十日向其表示互助會係由李宜芳標走云云。然劉黃有金所提出之互助
會單上，有關李宜芳（李澤村名義）部分並未記載標到互助會之紀錄（見偵字第一九
六七七號卷第六頁），是否可信，已非無疑。而李宜芳於第一審指稱：「……是劉黃
有金告訴我的，說祝玉芝去收會錢時問他何人標，他說是李宜芳標的，沒說標多少」
等語（見一審訴字第一七二０號卷第十八頁背面）；於原審卻陳稱：「……蔡美惠告
訴我說，甲○○於五月份標走了我的互助會」等語（見原審九十年十月八日訊問筆錄
）。經核其指訴先後不一，究竟何者為是？尚欠明瞭。又本件除劉黃有金部分外，對
於湯陳秀嬋（會單上記為阿婆名義），究竟有無經人冒標乙節，遍查全卷亦無任何積
極證據可資佐稽，究其真實性若何？即非無疑。尤以上訴人始終否認有冒標情事，並
稱原審判決所認定被冒標二會，係由劉黃有金及湯陳秀嬋二人親自標走，伊並已給付
會款無訛云云，實情如何？仍有待再詳查究明之必要。原審未就此調查清楚前，即行
判決，不無速斷，並不足以昭折服。(二)、再刑法第二百十條偽造私文書罪之成立，必
以無製作權人而捏造他人名義製作該文書為構成要件，方始相當。倘上訴人如未以他
人名義製作標單，縱使有偽稱他人名義得標，除應構成他項罪名外，仍要難逕以偽造
私文書罪責相繩。卷查本件上訴人一再否認有偽造標單冒標情事。而依劉黃有金於一
審指稱係「……會員蔡美惠告訴我當天我標１８００元，標走了」（見一審訴字第一
七二０號卷第十九頁正面）；又湯陳秀嬋於一審雖稱「……他們說是劉黃有金１８０
０元，也有標單……」（見一審訴字第一七二０號卷第十九頁背面）等語以觀。可見
證人劉黃有金係經人告知，其並未見及上訴人偽冒其名義之標單，另湯陳秀嬋亦僅係
聽人言及，似亦未親自目睹上訴人偽冒他人名義之標單甚明。況經核其等之證言中亦
未曾提及上訴人有無在標單上簽立劉黃有金之署名。職是，得否憑此即認上訴人有偽
造劉黃有金名義之標單，即非無疑。尤以證人黃美惠於一審雖曾證稱「……開標後他
們說是美濃板條標到了，也有標單，寫１８００」等語（見一審訴字第一七二０號卷
第二十頁正面）。然核其證詞亦未有提及標單上是否確有載明劉黃有金之署名，況經
檢視全卷證據資料顯示，又乏若何上訴人冒名偽造之標單可為佐憑。衡之常情，究竟
上訴人是否確有冒用會員劉黃有金（會單上為劉太太名義）及湯陳秀嬋（會單上為阿
婆名義）二人之名義偽造標單，抑或單僅偽稱其二人之名義得標詐取會款，均迄欠明
瞭。原審未就此攸關法則適用之至要事項深入審究明白，遽予認定上訴人涉犯偽造私
文書之罪，亦難謂無適用法則不當之違誤。上訴意旨執此指摘原判決此部分不當，非
無理由，應認有撤銷發回更審之原因。至其他檢察官以牽連犯起訴，原判決不另為無
罪諭知部分，基於審判不可分之原則，應一併發回，以符法制。
據上論結，應依刑事訴訟法第三百九十七條、第四百零一條，判決如主文。
中　　　華　　　民　　　國　　九十三　　年　　　八　　　月　　　五　　　日
                              最高法院刑事第十庭
                                  審判長法官  呂　潮　澤
                                        法官  吳　昆　仁
                                        法官  孫　增　同
                                        法官  吳　昭　瑩
                                        法官  魏　新  和
      右正本證明與原本無異
                                              書  記  官
中　　　華　　　民　　　國　　九十三　　年　　　八　　　月　　 十一 　　日
                                                                     ｍ
